【裁判字號】    91,訴,1475
【裁判日期】    920421
【裁判案由】    返還不當得利
【裁判全文】
臺灣桃園地方法院民事判決                        九十一年度訴字第一四七五號
    原      告  己○○
    訴訟代理人  陳鼎正律師
    被      告  丙○○
                戊○○
                乙○○
                呂陳
                甲○○
    訴訟代理人  陳智義律師
右當事人間請求返還不當得利事件，本院判決如左：
    主      文
原告之訴及假執行之聲請駁回。
訴訟費用由原告負擔。
    事      實
壹、原告方面：
一、聲明：（一）被告應連帶給付原告新台幣（下同）四百八十萬元及自民國八十六
    年七月三十一日起至清償日止，按年息百分之五計之利息。二、原告願供擔保，
    請准宣告假執行。
二、陳述：原告於八十六年七月二十九日與訴外人即被告之被繼承人呂枝財（下稱呂
    枝財）簽訂買賣契約，買受呂枝財所有坐茖桃園縣蘆竹鄉○○○○段廟口小段第
    一六二之一四地號土地（下稱系爭土地），買賣總價款為一千二百萬元，立約當
    時雙方約明前揭買賣標的之一六二之十四地號土地需為住宅用地，原告並交付票
    號ＮＮ0000000號，付款人為世華銀行，發票日為八十六年七月三十日之
    面額四百八十萬元支票乙紙作為訂金。嗣原告於第二次交款時依前揭買賣契約書
    第八條規定，要求呂枝財提供不動產相關憑證並委請代書查證使用分區時始發現
    系爭土地之使用分區竟為工業用地，並非住宅區，此時呂枝財改口一再保證系爭
    土地應於二、三個月後即可變更為住宅區，雙方乃再於八十六年九月十一日補立
    附註條款，載明「原告查核確定系爭土地為南崁新市鎮都市計劃住宅區後即刻依
    契約履行付款。」（下稱附註條款）詎事隔將近四年，系爭土地始終未變更為住
    宅區，事實上亦無變更之可能，期間呂枝財死亡，被告繼承系爭土地，原告聲請
    調解請求另訂新約減少價金，嗣並委請律師發函促其解決，均未獲置理，被告自
    始無法履行給付系爭住宅區用地之義務。按「以不能之給付為契約標的者，其契
    約為無效。」又「無法律上之原因而受利益，致他人受損害者，應返還其利益。
    」民法第二百四十六條第一項前段、第一百七十九條定有明文。呂枝財履行給付
    前揭住宅用地之義務既於訂約時即屬不能而使買賣契約歸於無效，被告受領四百
    八十萬元之定金即屬無法律上之原因，應負返還責任。又「繼承人對被繼承人之
    債務，負連帶責任。」民法第一千一百五十三條第一項定有明文。被告之被繼承
    人呂枝財既於八十六年七月三十日收受定金四百八十萬元而應返還，被告自應負
    連帶給付之責。
三、對被告抗辯所為之陳述：
（一）被告雖否認簽約時原告與呂枝財約定系爭土地即為住宅區用地乙情，惟被告呂
      陳於八十六年九月十一日雙方因呂枝財違約事宜協調時，被告呂陳及呂枝財之
      代理人訴外人陳牡丹（下稱陳牡丹）自承簽約時有言明系爭土地即為住宅區及
      協調時系爭土地很快即將變更為住宅區等語，故被告始簽立系爭買賣契約之附
      註約款，被告前揭所辯委屬不實。原告與呂枝財固於八十六年九月十一日約定
      呂枝財同意原告查核系爭土地確定為南崁新市鎮都市計劃住宅區後即刻依契約
      履行付款等語，惟查：系爭土地買賣契約既係於八十六年七月二十九日簽訂當
      時已因賣方自始給付不能而歸於無效，並無可能因嗣後賣方承諾同意買方延後
      付款而得回復其效力。前揭八十六年九月十一日原告與呂枝財間所為之附款，
      其原因乃因呂枝財承諾系爭土地於二、三個月內一定可變更為住宅區，原告可
      於三個月後使用分區變更為住宅區時再付款，藉以釐清依原訂契約第五條第二
      款付款期限之爭議（原告本得拒絕付款），此時僅有呂枝財聲稱使用分區可於
      二、三個月內變更，結果屆期卻並無任何使用分區變更之情形，原告實無可能
      為此遙遙無期之變更而等待被告之給付，且系爭買賣契約中不能之給付乃呂枝
      財系爭不動產移轉登記及交付義務而非原告之價金給付義務，兩造所訂契約附
      註約款中並未明載「嗣系爭土地變更為住宅區後呂枝財始負移轉登記之義務」
      ，足證前開附註約款乃係專就買賣價金約定之期限而為至明，
（二）再原告於訂約當時已交付定金四百八十萬元，佔總價款一千二百萬元已近半數
      ，且尚未受土地之點交，果原告有預期呂枝財能為給付時始依約履行之意思，
      何以於八十六年九月十一日為附註條款時不約定詳明？又豈會甘願支付巨額訂
      金而未作預告登記或為任何保障，而等待一遙遙無期之使用分區變更？凡此均
      足證原告並無預期呂枝財之給付為可能及等待其不能之情形除去後而為給付之
      約定，呂枝財聲稱可於三個月內完成變更而未實現，其給付仍屬自始不能，被
      告辯稱契約仍為有效云云，殊為無據。兩造有爭議者乃出賣人呂枝財依前揭買
      賣契約附註條款觀之既負有擔保系爭土地為住宅區用地之義務，然其給付之時
      期究為如何？依系爭買賣契約附註條款記載係「甲方（即原告方面）查核確定
      為南崁新市鎮都市劃區後即刻依契約履行」，至於迄何時為止應「查核確定」
      則未見諸文字，證人梁秀春（下稱梁秀春）於九十一年十二月二十七日鈞院審
      理時結證稱：「．．．．是證人曾王嬌（下稱曾王嬌）向我提到使用分區的問
      題，賣主的媳婦提到變更會很快，隔了一段時間沒有結果後來才有協議加註附
      約．．．」「問：請證人說明手稿中刪去之部分。答：雙方討論變更分區會很
      快，不用加註。」則依當時雙方立約之真意乃出賣人呂枝財很快（約三、四個
      月）即可履行附註條款之義務，惟迄今已逾四年，原告反覆查詢系爭土地始終
      仍為工業區，綜合當事人意思及各種情況觀之，其給付顯屬不能無疑，無論如
      何，雙方顯無無限期等待系爭土地變更為住宅區用地始為履行之合意，被告辯
      稱有民法第二百四十六條第一項後段之適用云云，即屬無據。
（三）退萬步言之，縱被告未能依債之本旨給付為住宅用地之系爭土地依其情節尚非
      屬全部自始給付不能，被告依約亦應構成不完全給付中之給付不能及瑕疵給付
      ，原告爰以準備理由（一）狀之繕本通知被告為解除契約之意思表示，並請求
      被告依不當得利及繼承之法律關係連帶給付如訴之聲明第一項所示之金額：按
      「物之出賣人應擔保其物於交付買受人時，無滅失或減少其價值之瑕疵，亦無
      滅失或減少其通常效用，或契約預定效用之瑕疵。」民法第三百五十四條第一
      項定有明文。關於瑕疵擔保之規定，原則上固以危險移轉後，始有適用，但危
      險移轉前，買受人以發覺物有瑕疵，出賣亦無法提出無瑕疵之物，則買受人自
      仍得主張瑕疵擔保之權利（最高法院四十九年度台上字第三七六號判例參照）
      」，本件呂枝財出賣予原告系爭土地自始有非為住宅用地之瑕疵，且現為第三
      人作黃昏市場使用，無法點交，此縱為訂約後始發生（至少八十六年九月十一
      日呂枝財已擔保不動產需無瑕疵且訂約後系爭土地現作黃昏市場使用），被告
      亦應負物之瑕疵擔保責任，此有最高法院七十七年度第七次民事庭決議足資參
      照，被告於言詞辯論終結前均無不能除去其瑕疵，揆諸前揭判例意旨，原告自
      得解除契約，法理至明。頃按出賣人就其交付之買賣標的物有應負擔保責任之
      瑕疵，而其瑕疵係於契約成立後始發生，且因可歸責於出賣人之事由所致者，
      則出賣人除負物之瑕疵擔保責任外，同時構成不完全給負之債務不履行責任，
      此有前揭最高法院七十七年度第七次民事庭決議足資參照，基於訂約前被告無
      法履行提供系爭住宅區用地之義務或訂約後承諾交付住宅用地之承諾無法履行
      及訂約後系爭土地已作為黃昏市場而無法點交等情事，均構成不完全給付之給
      付不能，原告自得依法解除契約，請求被告依不當得利繼承法律關係連帶返還
      呂枝財所受領之四百八十萬元，自不待言。
（四）按「以不能之給付為契約標的者，其契約為無效。」又「無法律上之原因而受
      到利益，致他人受損害者，應返還其利益。雖有法律上之原因，而其後已不存
      在者，亦同。」民法第二百四十六條第一項前段、第一百七十九條定有明文，
      被告之被繼承人呂枝財履行給付前揭住宅用地之義務既於訂約時即屬不能而使
      買賣契約歸於無效，被告受領四百八十萬元定金即屬無法律上原因，應負返還
      責任。又「繼承人對被繼承人之債務，負連帶責任。」民法第一千一百五十三
      條第一項定有明文，被告之被繼承人既於八十六年七月三十日收受定金四百八
      十萬元而應返還，被告自應負連帶給付之責。
四、證據：提出買賣契約書一份、土地使用分區證明一紙、土地登記簿謄本一份、調
    解聲請書一紙、存證信函及回執一份、錄音帶一卷及節文一份、地類地目對照表
    一紙為證。並聲請本院傳喚曾王嬌、梁秀春。
貳、被告方面：
一、聲明：（一）原告之訴及假執行聲請均駁回。（二）願供擔保請准宣告免為假執
    行。
二、陳述：
（一）原告無法證明兩造約定以住宅用地為給付內容：買賣契約書並未載明被告之被
      繼承人呂枝財於訂約當時承諾系爭土地之使用分區為「住宅用地」。況原告所
      委託辦理本件買賣之曾王嬌及代書梁秀春於八十六年七月二十九日簽立買賣契
      約時就不動產標示，即已知之甚詳，當時原告或曾王嬌或代書梁秀春皆可向主
      管機關桃園縣政府進行查察；輔以曾王嬌之夫曾任職於桃園縣蘆竹鄉建築課，
      應深諳當地土地之地目、性質等相關資訊又梁秀春執行代書業務十幾年，豈有
      可能明知地目為田之情形下，會認為該土地之分區使用為「住宅用地」？雖曾
      王嬌證稱，被告呂陳卻說這塊地為住宅區，第二次付款時被告（筆錄誤載為
      原告）說很快就會變住宅區，然被告呂陳卻否認向曾王嬌陳述系爭土地為住
      宅區，伊不識字亦不知道該土地之分區使用為何，故曾王嬌之陳述是否真實已
      非無疑外。且代書梁秀春就何人告知使用分區很快變更事，卻陳稱是呂枝財之
      媳婦提及云云，綜合原告所提二證人之證詞，即可發現出入甚鉅，足知原告所
      述不實。
（二）再者，若原告所陳述之第二次交款時（即八十六年八月二十日）始發現土地使
      用分區為工業用地，經呂枝財改口二、三個月後即可變更為住宅區一事為真，
      遂於八十六年九月十一日加註條款，為何早至八十六年十二月中旬即可確認是
      否為住宅區，原告並未當時主張抗辯，遲至呂枝財死亡無法對證之九十一年七
      月十八日始行發函主張？又若呂枝財改口保證二至三個月得以變更，何以不在
      契約之附註條款內確實載明？蓋原告已第一次受騙，理應更加謹慎。實則，本
      件乃因原告委託之曾王嬌誤判為住宅地，待其前往查詢得知係工業用地後，且
      依約八十六年八月二十日第二次付款在即，曾王嬌為能向原告交待，避免影響
      原告將來再轉手之價值才央求呂枝財另立附註條款，待確定變更為住宅區時，
      再行履約付款。原告無法證明兩造當時有以約定分區使用為『住宅用地』之田
      地交付予原告之給付內容，自無原告主張之第二百四十六條第一項之適用。
（三）依都市計劃法第二十六條規定：「都市計劃經發布實施後，不得隨時任意變更
      。但擬定計劃之機關每三年或五年內至少應通盤檢討一次，依據發展情況，並
      參考人民建議作必要之變更。」換言之，系爭土地之土地使用分區雖歸類為工
      業區，非不可能變更。而民法第二百四十六條第一項之「以不能之給付為契約
      之標的者」，係指債務人應為之給付，不能依債務之本旨實現之意，通稱標的
      不能，解釋我國民法之標的不能，限於自始客觀不能，始能成立標的不能。依
      都都市計畫法之規定，對都市計劃發布實施得於三年或五年通盤檢討變更之，
      即客觀上有變更之可能，即與客觀不能不符，自然無民法第二百四十六條第一
      項之適用，遑論兩造之約定內容並無以「住宅用地」為交付之標的，更無第二
      四百六十條之適用。且原告無法證明，被告應給付「住宅用地」、地目田之系
      爭土地予原告，自無因無法履約而生債務不履行之問題。且究竟被告之給付期
      限或給付條件是否已屆至究非無疑，被告之給付義務乃取決於系爭土地之區分
      使用是否變更為住宅用地之將來成否之客觀不確定事實，只有條件成就即變更
      為住宅用地，被告始有過戶、點交土地，同時原告給付尾款之義務。本件既然
      兩造再行約定以區分使用是否變更為給付義務是否發生之條件，在該條件尚未
      成就前，被告並無履行之義務，自不生債務不履行之責任，又系爭土地上早已
      存在他人承租之事實，此亦為原告所知悉，而上開解除承租之負擔，只要在點
      交期限前清除，且有清除之可能，自不生瑕疵責任之問題，何況被告尚未交付
      土地，何來原告得依民法第三百五十四條主張瑕疵擔保責任進而解除契約之權
      利。
  三、證據：無。
    理      由
一、本件原告起訴主張：原告於八十六年七月二十九日與呂枝財簽訂買賣契約，買受
    呂枝財所有系爭土地，買賣總價款為一千二百萬元，立約當時雙方約明前揭買賣
    標的需為住宅用地，原告並交付票號ＮＮ0000000號，付款人為世華銀行
    ，發票日為八十六年七月三十日之面額四百八十萬元支票乙紙作為定金。原告於
    第二次交款時始赫然發現系爭土地之使用分區竟為工業用地，並非住宅區，此時
    呂枝財改口一再保證系爭土地應於二、三個月後即可變更為住宅區，雙方乃再於
    八十六年九月十一日補立附註條款，載明原告查核確定系爭土地為南崁新市鎮都
    市計劃住宅區後即刻依契約履行付款，詎系爭土地始終未變更為住宅區，期間呂
    枝財死亡，被告繼承系爭土地，原告聲請調解請求另訂新約減少價金，嗣並委請
    律師發函促其解決，均未獲置理，被告自始無法履行給付系爭住宅區用地之義務
    。呂枝財履行給付前揭住宅用地之義務，既於訂約時即屬不能而使買賣契約歸於
    無效，被告受領四百八十萬元之定金即屬無法律上之原因，應負返還責任。被告
    之被繼承人呂枝財既於八十六年七月三十日收受定金四百八十萬元而應返還，被
    告自應負連帶給付之責。
二、被告則以系爭買賣契約書並未載明系爭土地之使用分區須為『住宅用地』。況原
    告所委託辦理本件買賣之曾王嬌及代書梁秀春於八十六年七月二十九日簽立買賣
    契約時就不動產標示，即已知之甚詳，皆可向主管機關桃園縣政府進行查察；輔
    以曾王嬌之夫曾任職於桃園縣蘆竹鄉建築課，應深諳當地土地之地目、性質等相
    關資訊又梁秀春執行代書業務十幾年，豈有可能明知地目為田之情形下，會認為
    該土地之分區使用為『住宅用地』？且原告與呂枝財於八十六年九月十一日加註
    附註條款，為何原告並未當時主張抗辯，遲至呂枝財死亡無法對證之九十一年七
    月十八日始行發函主張？本件乃因原告委託之曾王嬌誤判為住宅地，待其查詢得
    知係工業用地後，曾王嬌為能向原告交待，才央求呂枝財另立附款，待確定變更
    為住宅區時，再行履約付款。況且本件並無自始客觀給付不能之狀況，自然無民
    法第二百四十六條第一項之適用，被告之給付義務乃取決於系爭土地之區分使用
    是否變更為住宅用地之將來成否之客觀不確定事實，在該條件尚未成就前，被告
    並無履行之義務，自不生債務不履行之責任，又系爭土地上早已存在他人承租之
    事實，此亦為原告所知悉，而上開解除承租之負擔，只要在點交期限前清除，且
    有清除之可能，自不生瑕疵責任之問題，何況被告尚未交付土地，被告並無依照
    民法第三百五十四條主張瑕疵擔保責任進而解除契約之權利等語置辯。
三、兩造不爭執之要旨：兩造對於原告於八十六年七月二十九日與呂枝財簽訂買賣契
    約，買受呂枝財所有之系爭土地，買賣總價款為一千二百萬元，原告並交付票號
    ＮＮ0000000號，付款人為世華銀行，發票日為八十六年七月三十日之面
    額四百八十萬元支票乙紙作為定金，並已兌現。嗣原告於第二次交款前發現系爭
    土地之使用分區竟為工業用地，並非住宅區，雙方乃再於八十六年九月十一日補
    立附註條款，載明原告查核確定系爭土地為南崁新市鎮都市計劃住宅區後即刻依
    契約履行付款，系爭土地迄今仍未變更為住宅區，期間呂枝財死亡，被告繼承系
    爭土地，原告曾聲請調解請求另定新約減少價金，並委請律師發函促其解決等情
    不爭執，核與原告所提出之買賣契約書、土地使用分區證明、土地登記簿謄本、
    調解聲請書、存證信函及回執各一份相符，應堪信為真實。
四、兩造之爭點及得心證之理由：本件原告主張系爭買賣契約簽訂時，原告確曾與呂
    枝財約定系爭土地之使用分區需為住宅用地，嗣後原告發現系爭土地非為住宅用
    地時，經呂枝財一再保證系爭土地之土地使用分區在短期內即可變更為住宅用地
    ，原告乃與呂枝財在第二次付款之八十六年九月一日就原訂系爭契約加註附註條
    款，載明原告查核確定系爭土地為南崁新市鎮都市計劃住宅區後即刻依契約履行
    付款，詎系爭土地迄今仍未變更為住宅區，事實上亦無變更之可能，而主張系爭
    契約係屬「以不能之給付為契約標的者，其契約為無效。」，請求被告連帶給付
    及被繼承人呂枝財受領之定金四百八十萬元。以及如若鈞院認系爭土地買賣契約
    並非自始客觀給付不能，原告亦主張系爭買賣契約之附加約款係屬於當事人間預
    期不確定事實之發生，以該事實發生時為債務之清償其者，應認該事實發生時或
    其發生已不能時，為清償期屆至之時。本件因系爭土地已不能變更土地使用分區
    ，是原告主張系爭契約清償期屆至之時仍屬於不能之給付而無效。又若鈞院認系
    爭契約並未因自始客觀給付不能而無效，則原告主張系爭土地現為他人占用被告
    顯亦無法點交予原告使用，原告認系爭契約因嗣後給付不能主張解除契約；被告
    則以前詞置辯，是本件之爭點乃在於（１）系爭買賣契約訂立時，雙方是否已約
    明系爭土地需為住宅區用地？（２）系爭買賣契約書加註之附註條款究為清償期
    期限之約定亦或為條件之約定？（３）若認系爭買賣契約未因自始不能而無效，
    原告是否得以嗣後給付不能而解除契約？
（１）系爭買賣契約訂立時，雙方是否已約明系爭土地需為住宅區用地？
    按「當事人意思表示一致者，無論其為明示或默示，契約即為成立。當事人對
      於必要之點，意思一致，而對於非必要之點，未經表示者，推定其契約為成立
      ，關於該非必要之點，當事人意思不一致時，法院應依其事件之性質定之」民
      法第一百五十三條定有明文。茲所謂「必要之點」，通常指契約之要素而言，
      在本件系爭買賣契約中應屬於當事人、買賣契約之標的物及價金三者而言，若
      訂約之雙方對於買賣契約前三者之效果意思、表示意思、表示行為均屬一致，
      本件契約即屬成立，至於系爭買賣標的物之土地使用分區，是否屬於必要之點
      ？則應視買賣契約當事人雙方是否就土地使用分區之性質明確定義，且由買賣
      契約之當事人將此點提升為買賣契約之必要之點而認定，如若簽定系爭土地買
      賣契約之雙方當事人確實已就系爭土地之土地使用分區需為住宅用地乙節為明
      確認知，且雙方並已就此項意見提昇為契約之必要之點，則無論是否以書面表
      彰，均不影響該要件成為契約必要之點。。觀諸原告所提出之不動產買賣契約
      書所載：「茲立契約書人己○○（以下簡稱甲方）賣主呂枝財（以下簡稱乙方
      ）今雙方同意議定不動產買賣契約條件列明如後：一、乙方願將其所有後列標
      示不動產出賣於甲方而甲方願意依本契約付價承買之。二、不動產標示：蘆竹
      鄉○○○○段廟口小段一六二之一四地號、地目：田、面積：０點０一三四公
      頃、以上土地全部賣渡。三、本件買賣價款雙方當面議定。四、買賣總價款一
      千二百萬元。五、交款辦法：(1)本契約成立日甲方交付乙方四百八十萬元正作
      為定頭金乙方親收足訖（不另立收據）其餘價款給付方法如下(2)第貳次價款約
      定於八十六年八月二十日甲方支付乙方三百六十萬元。(3)尾款三百六十萬元雙
      方約定於本宗買賣產權移轉與甲方名義三日內一次交付與乙方。」等內容，足
      徵兩造間於訂定系爭土地買賣契約當時並未就系爭土地之使用分區約明需為住
      宅區無誤。
    繼按民事訴訟法第二百七十七條前段規定：『當事人主張有利於己之事實者，
      就其事實有舉證之責任。』；又所謂舉證責任者，乃特定法律效果之發生或不
      發生所必要之事實存在與否不明之場合，當事人之一造因此事實不明，將受不
      利益之判斷，乃必須就該事實提出有關證據，使法院信其主張為真實；另當事
      人所提出供法院認定事實之證據，雖不以直接證據為限，間接證據亦包括在內
      ，然無論直接或間接證據，其為訴訟上之證明，必須於通常一般之人均不致有
      所懷疑，得確信其為真實之程度者，始得據為提出該證據之一造之有利認定。
      倘其證明尚未達到此一程度，而有其他合理之懷疑存在時，提出該證據之一造
      若就此合理懷疑事項，未能為必要之說明者，仍不能遽為提出該證據之一造之
      有利認定，最高法院四十八年度臺上字第八八七號判例可資參照。證人曾王嬌
      曾於九十一年十一月一日在本院作證時陳稱「（問：系爭買賣契約簽訂時你有
      在場？答：有的，當時與被告丁○○說這塊土地是住宅區，後來帶代書來時才
      說是工業區‧‧‧」云云，以及原告於同日在本院陳述：「我第一次看到被告
      是在簽約當天，證人告訴我這塊地是住宅用地，證人沒有向我拿仲介費用‧‧
      ‧」等語，揆諸證人與原告之陳述，足認原告與呂枝財簽訂系爭土地買賣契約
      時並未就系爭土地之土地使用分區是否為住宅用地進行確認為契約之必要之點
      ，僅因證人曾王嬌之陳述即認系爭土地應為住宅用地，原告既主張系爭土地買
      賣契約就土地使用分區需為住宅用地乙節列為契約必要之點，即應就此有利於
      己之主張負擔舉證責任，原告既未提出其他證據以資證明，是應認原告與呂枝
      財間於契約訂定當時並未就系爭買賣土地之土地使用分區為約定，系爭土地買
      賣契約已因必要之點業已具備而成立無誤，合先敘明。
（２）系爭買賣契約書加註之約款究為清償期之約定抑或為條件？
    原告主張系爭土地買賣契約既係於八十六年七月二十九日簽訂當時已因賣方自
      始客觀給付不能而歸於無效，並無可能因嗣後賣方承諾同意買方延後付款而得
      回復其效力，且兩造所訂之契約附註條款並未明載「嗣系爭土地變更為住宅區
      後呂枝財始負移轉登記之義務」，足證前開附註條款乃係專就買賣價金之期限
      而非條件云云。惟按解釋意思表示與解釋法規的原則不同，解釋法規著重於法
      規文義的客觀性與安定性，注重法規文字的客觀文義，以謀一般確實性的達成
      ，惟解釋意思表示則以探求當事人的真意，注重意思表示的目的性及法律行為
      的和諧性，著重於各個法律行為及當事人具體妥當性的追求，民法第九十七條
      之規定即本斯此旨而定；又為解釋契約而於文義上及論理上詳為推求當事人之
      真意時，應斟酌訂立契約當時及過去之事實、其經濟目的及交易上之習慣，本
      於經驗法則，基於誠實信用原則而為判斷（最高法院六十五年度臺上字第二一
      三五號判決可資參照）。又對於法律行為之效力加以限制者，稱為法律行為的
      附款，而附款之種類可分為「負擔」、「期限」（即當事人以將來確定事實的
      到來，決定法律行為效力的發生或消滅的附款）及「條件」（即當事人以將來
      客觀上不確定事實的成就或不成就，決定法律行為效力的發生或消滅的附款）
      ；另期限雖係將來必到之確定事實，決定法律行為效力之發生或消滅，但該確
      定事實到來之時間可能確定、可能不確定，到來時期確定者為確定期限，到來
      時期不確定者稱不確定期限，然不論確定或不確定期限，其屬期限之法律性質
      則無不同。而附有停止條件之法律行為，固於條件成就時發生效力，但該條件
      如自始不能成就者，即應解為其法律行為無法律上之效力之可言。
    經查原告與呂枝財間就前揭不動產買賣契約書簽定時並未約定系爭土地之土地
      使用分區需為住宅用地，已如前述，原告主張其於第二次繳款時依系爭買賣契
      約書第八條規定，要求呂枝財提供不動產相關憑證並委請代書查證使用分區時
      始赫然發現系爭土地之使用分區竟為工業用地，並非住宅區乙節，足證原告於
      第二次付款之八十六年八月二十日時已知悉系爭土地並非住宅區。繼按都市計
      劃法第二十六條規定：「都市計劃經發布實施後，不得隨時任意變更。但擬定
      計劃之機關每三年或五年內至少應通盤檢討一次，依據發展情況，並參考人民
      建議作必要之變更。」換言之，系爭土地之土地使用分區雖歸類為工業區，雖
      非不可能變更，惟其變更土地使用分區之時間乃屬不確定。原告與呂枝財就此
      不確定之情事客觀上應有所瞭解，惟原告仍與呂枝財就系爭買賣契約成立附加
      約款註記「八十六年九月十一日經雙方協議乙方同意給予甲方查核確定為南崁
      新市鎮都市計畫住宅區後即刻依契約履行付款。」是足認雙方之真意乃在於就
      原訂之系爭買賣契約之履行期加註停止條件，俟系爭土地之土地使用分區變更
      為住宅用地後再履行契約。
    繼查證人即呂枝財之媳婦陳牡丹於九十一年十二月四日到庭陳述：「契約加註
      條款是因原告要求暫緩付款，證人曾王嬌發現原應為住宅區但後來發現是工業
      區。‧‧‧加註條款是原告邀我們去，另一個代書唸給公公呂枝財聽，故他們
      當時就已經寫好了，印章是我們的章，當時對方表示希望我們就加註條款上蓋
      章同意並未提到如果非住宅區的效果。‧‧‧當時我的認知是簽條款是證人曾
      王嬌為了向原告交代可以不必馬上就付款。」核與為兩造處理簽訂買賣契約事
      宜之代書梁秀春於九十一年十二月二十七日在本院作證時所證稱：「因事先都
      有談好故過程很順利，簽約當天沒有討論到地目變更問題，簽約到第二次繳款
      間有提到使用分區問題，是證人曾王嬌向我提到使用分區的問題，賣主的媳婦
      提到變更會很快，隔了一段時間沒有結果後來才有協議加註附約，附約也是在
      證人曾王嬌家中簽訂的，加註附約我當時的認知是要等變更後才履行契約。」
      等語相符。足徵原告於八十六年九月十一日於原訂買賣契約上所加諸之附款其
      真意為附加停止條件俟系爭土地確定為南崁新市鎮都市計畫區之住宅用地後始
      依照契約履行附款。末查，本件系爭土地迄今仍未變更土地使用分區為住宅用
      地，是應認系爭土地買賣契約之停止條件尚未成就無誤。從而原告主張係系爭
      買賣契約之附加條款為清償期之約定，而系爭土地買賣契約因自始客觀給付不
      能而無效乙節，即屬不可採信。
    原告主張系爭土地現為第三人作黃昏市場使用，無法點交，此縱為訂約後始發
      生，被告亦應負物之瑕疵擔保責任，被告於言詞辯論終結前皆未除去，原告自
      得解除契約，法理至明。基於訂約前被告無法履行提供系爭住宅區用地之義務
      或訂約後承諾交付住宅用地之承諾無法履行及訂約後系爭土地已作為黃昏市場
      而無法點交等情事，均構成不完全給付中之給付不能，原告自得依法解除契約
      ，請求被告依不當得利繼承法律關係連帶返還呂枝財所受領之四百八十萬元云
      云，惟查原告與呂枝財間簽定系爭土地買賣契約時並未就系爭土地之土地使用
      分區必須為住宅用地乙節已如前述，尚難認系爭土地之土地使用分區非屬於住
      宅用地即有不完全給付中之給付不能之情事，且依照兩造間所簽定之系爭土地
      買賣契約書上所載「十一、特約事項：２本宗買賣土地現況為乙方租與潘明雄
      先生作為ＫＴＶ使用，乙方應於土地點交時協助甲方與承租人協調另定租約或
      訂立協議書點交與甲方，並退給甲方兩年租金。」足證原告與呂枝財所簽定之
      系爭土地買賣契約，雙方原本就對系爭土地現為他人所使用乙節有充分之認知
      ，並且以特約協議點交之處理方式，縱認系爭土地現為他人做黃昏市場使用，
      亦非為被告有何給付不能之狀況，況依照系爭土地買賣契約之附註條款，系爭
      土地買賣契約之停止條件尚未成就，雙方之契約給付義務亦尚未產生，更難謂
      被告此時有何給付不能之狀況，被告只要能夠在系爭土地買賣契約之停止條件
      成就，雙方之履行期屆至時得以點交完畢即可，從而原告起訴主張系爭土地買
      賣契約因給付不能而無效，請求被告連帶給付渠等之被繼承人呂枝財所受領之
      四百八十萬元，顯屬於法無據。
五、綜上，本件原告起訴請求原告與被告之被繼承人呂枝財間所簽訂之系爭土地買賣
    契約因自始客觀給付不能而無效，請求被告連帶給付呂枝財所受領之定金四百八
    十萬元，即屬無據，應予駁回。
六、原告之訴既經駁回其假執行之聲請亦失所附麗，併予駁回。
七、據上論結，原告之訴為無理由，依民事訴訟法第七十八條，判決如主文。
中      華      民      國    九十二    年      四      月    二十一      日
                                        臺灣桃園地方法院民事第一庭
~B法      官  陳清怡
右為正本係照原本作成
如對本判決上訴須於判決送達後廿日內向本院提出上訴狀
中      華      民      國    九十二    年      四      月    二十八    日
~B書  記  官  周育義


司法院資訊處製作；財團法人民間司法改革基金會備份。
